臺灣高等法院刑事判決
                                  110年度交上訴字第134號
上  訴  人  
即  被  告  楊金土
選任辯護人  李亦庭律師                    
上列上訴人因過失致死案件，不服臺灣新北地方法院110年度審
交訴字第14號，中華民國110年4月8日第一審判決（起訴案號：
臺灣新北地方檢察署110年度偵字第2772號），提起上訴，本院
判決如下：
    主  文
原判決撤銷。
楊金土因過失致人於死，處有期徒刑拾月。
    犯罪事實
一、楊金土於民國109年9月29日下午1 時31分許，駕駛車牌號碼
    00-0000號自用小貨車，沿新北市三峽區大同路行駛，行經
    大同路與中正路交岔路口，本應注意車前狀況，隨時採取必
    要之安全措施，而當時天候晴，日間自然光線，柏油路面乾
    燥、無缺陷，道路無障礙物，視距良好，並無不能注意之情
    事，竟疏未注意，貿然左轉中正路，適周和吉於中正路雙號
    側往單號側步行穿越中正路，同未注意經由行人穿越道，偏
    行於行人穿越道左側，致遭楊金土駕駛之自用小貨車撞擊倒
    地，受有頭部外傷併顱內出血、顱骨骨折之傷害，經送醫救
    治，仍於109年10月7日下午5時14分許，因顱內出血、神經
    性腎損傷，導致多重器官衰竭，不治死亡。
二、案經周和吉胞弟周勝邦訴由新北市政府警察局三峽分局移送
    臺灣新北地方檢察署檢察官偵查起訴。
    理  由
壹、程序部分：
一、按法院不得就未經起訴之犯罪審判，刑事訴訟法第268條定
    有明文。犯罪事實是否已起訴，應以檢察官起訴書犯罪事實
    欄記載為準，苟起訴書記載之犯罪事實，與法院審理結果認
    定之犯罪事實之間，具有同一性者，為避免被告再訴之負擔
    與訴訟經濟之考量，在法院已踐行法定程序，俾被告知悉認
    定之犯罪事實與變更後之罪名、法條，而充分保障其防禦權
    ，足以避免其受突襲性裁判時，法院自得以其認定之犯罪事
    實依法變更起訴法條。而基於檢察一體，案件起訴之後，實
    行公訴之檢察官於審判程序，對於具有同一性之事實，本得
    當庭更正罪名以及起訴法條。又刑事訴訟法第300條規定科
    刑之判決，得就起訴之犯罪事實，變更檢察官所引應適用之
    法條，其所謂「檢察官所引應適用之法條」，於起訴書所載
    法條與到庭實行公訴檢察官所更正之法條不相一致時，依檢
    察一體之原則，應以經更正後之法條為準（最高法院104年
    度台上字第2567號、96年度台上字第6512號判決意旨參照）
    。本件檢察官起訴書所犯法條欄記載核論被告楊金土所為係
    犯刑法第276條過失致死罪，經公訴人於原審審理時就起訴
    之犯罪事實，補充起訴法條為道路交通管理處罰條例第86條
    第1項之罪名，復經原審告知權利（原審卷第64頁），此項
    分則加重屬獨立罪名，參酌前開說明，自應以檢察官更正後
    之法條為準，合先敘明。
二、本件認定犯罪事實所引用之證據，皆無證據證明係公務員違
    背法定程序所取得，又檢察官、被告楊金土及辯護人於本院
    準備程序、審理時均同意作為證據（本院卷第103、104、16
    6、167頁），復經審酌該等證據製作時之情況，尚無顯不可
    信與不得作為證據之情形，亦無違法不當與證明力明顯過低
    之瑕疵，且與待證事實具有關聯性，認為以之作為證據應屬
    適當，依刑事訴訟法第158條之4反面解釋及第159條之5規定
    ，認均有證據能力。
貳、實體部分：
一、認定犯罪事實之證據及理由：
　㈠上揭事實，業據被告於警詢、檢察官訊問、原審及本院審理
    時坦承不諱（臺灣新北地方檢察署109年度相字第1312號相
    驗卷宗【下稱相卷】第18至20、77至79頁、原審卷第58、64
    頁、本院卷第102、169頁），且有新北市政府警察局三峽分
    局道路交通事故調查報告表暨現場圖、車禍現場照片、監視
    器及行車紀錄器錄影畫面翻拍照片附卷可資佐證（相卷第43
    至45、47至49、51至57、59至60、69至70頁），及行天宮醫
    療志業醫療財團法人恩主公醫院診斷證明書、臺灣新北地方
    檢察署檢驗報告書、相驗屍體證明書、相驗照片在卷足稽（
    相卷第75、65至68、81至91頁），俱徵被告前揭任意性自白
    與事實相符，堪信為真。
　㈡按汽車行駛時，駕駛人應注意車前狀況，並隨時採取必要之
    安全措施，道路交通安全規則第94條第3項定有明文，此為
    汽車駕駛人應盡之注意義務。次依卷附道路交通事故調查報
    告表所示，本件事故發生時，天候晴，日間自然光線，柏油
    路面乾燥、無缺陷，道路無障礙物，視距良好，並無不能注
    意之情事。觀諸前開現場監視器及被告駕駛自用小貨車之行
    車紀錄器錄影畫面翻拍照片顯示，被害人周和吉於被告駕車
    自大同路駛近中正路、進入交岔路口時，已步行至中正路中
    央分隔島處，在被告視線可及範圍，未受障礙物阻擋（相卷
    第59、69頁），而被告於檢察官訊問及原審審理時自承：當
    時我往前開要左轉，沒看到人就直接撞到了等語（相卷第77
    、79頁、原審卷第67頁），顯未注意車前狀況，俾隨時採取
    必要之安全措施，自有未盡注意義務之過失。
　㈢又設有行人穿越道、人行天橋或人行地下道者，行人穿越道
    路必須經由行人穿越道、人行天橋或人行地下道穿越，不得
    在其100公尺範圍內穿越道路，道路交通安全規則第134條第
    1 款規定甚明。新北市三峽區大同路、中正路交岔路口設有
    行人穿越道，行人穿越道路應經由行人穿越道通行，而依上
    開現場監視器及被告駕駛自用小貨車之行車紀錄器錄影畫面
    翻拍照片所示，本件被害人於中正路雙號側在未達斑馬線處
    進入道路（近中正路停止線），因而於穿越中正路時偏行在
    行人穿越道左側邊緣以外處，並非行走在行人穿越道上（相
    卷第59至60、69頁），即與道路交通安全規則第134條第1 
    款之規定有違，同有未盡注意義務之失。然而，被害人於被
    告駕車自大同路駛近中正路時，即已步行至中正路中央分隔
    島附近，為被告視線所及，且係以正常步伐前行，並無猝然
    進入道路或快速奔跑之情，倘被告駕車左轉彎時，能注意前
    方被害人穿越道路之車前狀況，隨時採取必要之安全措施，
    仍不至肇事致被害人死亡。從而，被告之過失及其過失行為
    與被害人死亡結果間之因果關係，均臻灼然。
　㈣綜上，本案事證明確，被告犯行堪予認定，應依法論科。
二、論罪：
  ㈠核被告所為，係犯刑法第276 條之過失致死罪。 
  ㈡道路交通管理處罰條例第86條第1項關於汽車駕駛人，行經行
    人穿越道不依規定讓行人優先通行，因而致人受傷或死亡，
    依法應負刑事責任者，加重其刑至二分之一之規定，係就（
    修正前）刑法第276條第1、2項及第284條第1、2項各罪犯罪
    類型變更之個別犯罪行為予以加重，而成另一獨立之罪名，
    自屬刑法分則加重之性質（最高法院105 年度台上字第1388
    號判決意旨參照）。該罪相對於刑法第276條（或第284條）
    既係獨立罪名，並以「行經行人穿越道不依規定讓行人優先
    通行」作為加重處罰之特別構成要件，即應本諸罪刑法定主
    義之精神，不得任意擴張解釋或遽為不利被告之類推適用。
    而行人穿越道，指在道路上以標線劃設，供行人穿越道路之
    地，道路交通管理處罰條例第3條第4款規定甚明，依道路交
    通標誌標線號誌設置規則第148條第3款規定，「指示標線」
    用以指示車道、行車方向、路面邊緣、左彎待轉區、行人穿
    越道等，期使車輛駕駛人及行人瞭解進行方向及路線，同規
    則亦明確規範行人穿越道設置方式暨範圍，是針對道路交通
    管理處罰條例第86條第1項所定「行經行人穿越道」之要件
    ，應解釋限於「行人是時位於行人穿越道標線劃設範圍內」
    ，始有其適用，不包括行人穿越道鄰近區域發生交通事故之
    情形。本件案發時，被害人係偏行於行人穿越道左側邊緣外
    穿越道路，並非行走於行人穿越道，業經認定如前，是被告
    未注意車前狀況肇事致被害人死亡，固有過失，惟因事發地
    點已偏離行人穿越道，自與道路交通管理處罰條例第86條第
    1項所定「行經行人穿越道」之處罰要件有間。公訴人於原
    審審理時更正起訴法條為道路交通管理處罰條例第86條第1
    項、刑法第276條之汽車駕駛人行經行人穿越道不依規定讓
    行人優先通行因而犯過失致人於死罪，尚有未合，惟因二者
    基本社會事實同一，爰依法變更起訴法條適用之（本院暨所
    屬法院99年法律座談會刑事類提案第19號研討結果參照）。
　㈢被告肇事後，於犯罪未經有偵查犯罪職權之公務員發覺前，
    向到場處理之新北市政府警察局三峽分局警員坦承為肇事人
    ，有道路交通事故肇事人自首情形紀錄表存卷為憑（相卷第
    63頁），係對於未發覺之罪自首而受裁判，依刑法第62條前
    段規定，減輕其刑。
三、撤銷原判決之理由及科刑審酌事由：  
  ㈠原審以被告犯過失致死罪，事證明確，予以論罪科刑，雖非
    無見。惟本件被告係違反道路交通安全規則第94條第3項所
    定注意義務，而有過失，原審認定被告駕車未注意減速慢行
    ，且遇有行人穿越時，無論有無交通指揮人員指揮或號誌指
    示，均應暫停讓行人先行通過，並未說明其注意義務之法源
    依據，依所認定之犯罪事實究否該當道路交通管理處罰條例
    第86條第1項規定要件，即有不明，且公訴人於原審審理時
    既已更正起訴法條為道路交通管理處罰條例第86條第1項、
    刑法第276條汽車駕駛人行經行人穿越道不依規定讓行人優
    先通行因而犯過失致人於死罪（原審卷第64頁），與刑法第
    276條規定過失致死罪之論罪法條並不相同，原審認被告所
    為不該當汽車駕駛人行經行人穿越道不依規定讓行人優先通
    行因而犯過失致人於死罪，卻未依刑事訴訟法第300條規定
    變更起訴法條，均有未合。被告以原審量刑過重提起上訴，
    雖屬無據，惟原判決既有上開可議之處，仍應由本院予以撤
    銷改判。
　㈡爰以行為人之責任為基礎，審酌被告駕駛汽車行駛於道路，
    本應遵守道路交通安全規則，審慎從事，以維用路人之生命
    、身體、財產安全，其駕車左轉彎前，視線範圍內明顯可見
    被害人在行人穿越道附近穿越道路，卻未注意此一車前狀況
    ，俾隨時採取必要之安全措施，貿然左轉，因而撞擊被害人
    ，過失情節重大，又被害人雖已年邁，然除偶有痛風外，無
    其他特殊病史，生活自理，此經告訴人周勝邦於警詢時陳明
    （相卷第24頁），且有臺灣新北地方檢察署檢驗報告書可佐
    （相卷第89頁），身體尚稱硬朗，正是安養天年之時，被告
    過失肇事，造成被害人枉送寶貴生命，無以回復，其家屬受
    此天人永隔之慟，從此人倫夢碎，再無兄弟手足相互扶持之
    機會，應嚴予非難，兼衡被告之素行（本院卷第77頁），小
    學畢業之智識程度（本院卷第85頁），於本院審理時自承之
    工作所得、經濟能力、家庭生活與罹患疾病之身體健康狀況
    ，復念被害人未注意經由行人穿越道穿越道路，就本件交通
    事故同有可咎之責，惟其偏行於行人穿越道旁，過失程度輕
    微，暨被告犯後坦承犯行，並註銷本人駕駛執照，避免再犯
    ，又除汽車強制責任險理賠金額新臺幣（下同）200萬元外
    ，在告訴人無意和解之情況下（相卷第74頁），仍自行支付
    喪葬費用共計38萬1000元，有上海商業儲蓄銀行匯款憑條、
    福源生命禮儀公司收費明細及相關資料在卷可供參憑（原審
    卷第75至95頁），採取填補損害之具體作為，然未能與告訴
    人、被害人家屬達成和解之犯後態度等一切情狀，量處如主
    文第二項所示之刑，資為懲儆。
　㈢末查，本件被害人固有穿越道路未經由行人穿越道之疏誤，
    然其通行軌跡接近行人穿越道，且係以正常步伐前行，過失
    情節尚屬輕微，被告駕駛車輛未注意車前狀況，隨時採取必
    要之安全措施，貿然左轉，因而肇事致被害人死亡，實有重
    大過失，造成被害人家屬難以磨滅之傷痛，況被告犯後迄今
    未能與告訴人、被害人家屬達成和解，除支付喪葬費用外，
    僅願提出50萬元之損害賠償（本院卷第173頁），難認相當
    ，依其情節，自有藉由刑之執行矯正其輕率行為，衡平犯罪
    所肇損害之必要，無從為緩刑之宣告。被告以其身體健康狀
    況為由請求緩刑，惟本院綜核以上各情，認被告所受刑之宣
    告，並無暫不執行為適當之情事，至被告所提司法實務先例
    ，因個案情節不同，尚難比附援引，被告執此求為緩刑之宣
    告，亦屬無據。　
據上論斷，應依刑事訴訟法第369條第1項前段、第364條、第299
條第1項前段、第300條，刑法第276 條、第62條前段，刑法施行
法第1 條之1 第1 項，判決如主文。
本案經檢察官李秉錡提起公訴，由檢察官周啓勇到庭執行職務。
中　　華　　民　　國　 110　　年　　10　　月　　27　　日
                  刑事第三庭    審判長法　官  張惠立  
                                      法　官  劉兆菊
                                      法　官  廖怡貞
以上正本證明與原本無異。
如不服本判決，應於收受送達後20日內向本院提出上訴書狀，其
未敘述上訴之理由者並得於提起上訴後20日內向本院補提理由書
（均須按他造當事人之人數附繕本）「切勿逕送上級法院」。
                                      書記官  劉芷含
中　　華　　民　　國　　110 　年　　10　　月　　27　　日

附錄：本案論罪科刑法條全文
中華民國刑法第276條
因過失致人於死者，處5年以下有期徒刑、拘役或50萬元以下罰
金。